【裁判字號】    99,訴緝,8
【裁判日期】    990317
【裁判案由】    偽造文書等
【裁判全文】
臺灣嘉義地方法院刑事判決               99年度訴緝字第8號
公  訴  人  臺灣嘉義地方法院檢察署檢察官
被      告  丙○○
上列被告因詐欺等案件，經檢察官提起公訴（96年度偵緝字第
793號、794號），被告就被訴事實為有罪之陳述，本院合議庭裁
定行簡式審判程序，判決如下：
    主  文
丙○○犯附表二所示各罪，應處如附表二所示之刑。又犯詐欺取
財罪，處有期徒刑貳月，如易科罰金，以新臺幣壹仟元折算壹日
。應執行有期徒刑陸月，如易科罰金，以銀元參佰元即新臺幣玖
佰元折算壹日。緩刑貳年。
    犯 罪 事 實
一、丙○○於民國94年7月10日及同年12月25日，在嘉義市○區
    ○○○街46號住處，分別自任會首招募如附表一編號1、2所
    示之互助會2組（下稱編號1、編號2互助會），上開兩組互
    助會會員連同會首共21名，每月會款均係新臺幣（下同）1
    萬元，採內標制，標會地點均在丙○○前揭徐州三街住處，
    並由丙○○主持開標、收取會款等事宜。詎丙○○因本身財
    務狀況不佳，竟為下述行為：
  (一)意圖為自己不法之所有，基於詐欺取財及偽造私文書後復持
    以行使，此詐得會款以填補其財物漏洞之犯罪決意，於未招
    足人數即予起會，而分別於編號1、編號2互助會虛列如附表
    一所示之人為人頭會員，冒名加入互助會，並向丁○○、甲○○、乙○○、戊○○招攬乃加入編號1、編號2互助會後，
    分別於如附表二所示之時間，利用會員彼此並非熟識或因忙
    碌未到場競標之機會，在其主持各次互助會開標時，先在未
    書明標單字樣之紙條上偽以填載如附表二所示遭冒名會員之
    名義及所願出之利息數額，而偽造完成特定會員願以所書數
    字為標息金額參加競標之標單準私文書後，復持之向到場之
    互助會會員行使，表示為該未到場遭冒名之互助會會員託標
    ，足以生損害於遭冒名會員及其他活會會員之權益，然後向
    編號1、編號2互助會活會會員佯稱由如附表二所示遭冒名之
    會員得標，以此詐術方式，使上開如附表二編號1至4所示互
    助會之活會會員均各陷於錯誤，而依約交付會款與丙○○，
    而分別詐得如附表二編號1至編號4所示之金額。
  (二)丙○○明知已無還款資力，另意圖為自己不法之所有，於95
    年12月18日，以須交付另1組互助會得標會員會款為由，向
    丁○○借款10萬元，約定於96年1月18日還款，並簽立本票
    、借據各1紙作為擔保，丁○○不疑有他，預扣利息2,000元
    後，乃交付9萬8,000元與丙○○，惟丙○○借期未還款，亦
    未支付後期利息，竟於96年2月25日開標後即不知去向。
  (三)嗣丁○○、甲○○、乙○○、戊○○於96年3月間，得知丙○○所有位於嘉義市○區○○○街46號房屋已售予他人，始
    知受騙。
二、案經臺灣嘉義地方法院檢察署檢察官偵查起訴。
    理  由
一、本件係經被告丙○○當庭表示認罪，而經本院裁定以簡式審
    判程序加以審理，則依據刑事訴訟法第273條之2、同法第
    159條第2項之規定，不適用傳聞法則有關限制證據能力之相
    關規定，合先敘明。
二、上開犯罪事實，業據被告於本院審理時坦承不諱，核與證人
    即告訴人丁○○、甲○○、戊○○、乙○○於偵查中指證情
    節大致相符，並有互助會簿名冊、繳交會費統計表、本票、
    借據、存證信函等件附卷可憑，是被告任意性自白有上開證
    據足資佐證，堪認與事實相符，應予採信。綜上，本案事證
    明確，被告犯行洵堪認定，應予依法論罪科刑。
三、新舊法之比較：
    刑法及其施行法業於95年7月1日修正施行，茲因被告本件犯
    行其中附表二編號1、2所示犯行係在刑法及其施行法修正前
    所為，是本件即有新舊法之比較適用，合先敘明。按關於新
    舊法律變更之比較適用，原則上應就罪刑有關之共犯、未遂
    犯、想像競合犯、牽連犯、連續犯、結合犯，以及累犯加重
    、自首減輕暨其他法定加減原因（如身分加減）與加減例等
    一切情形，綜其全部罪刑之結果而為比較（最高法院95年第
    8次刑事庭會議決議參照）。經查：
  (一)就定應執行部分，刑法第2條第1項規定：「行為後法律有變
    更者，適用行為時之法律。但行為後之法律有利於行為人者
    ，適用最有利於行為人之法律」。依刑法第51條定應執行刑
    時，「裁判確定前犯數罪，其中一罪在新法施行前者，亦同
    （即亦應為新舊法比較）。」最高法院95年5月23日第8次刑
    事庭會議決議可資參照。修正前刑法第51條規定：「數罪併
    罰，分別宣告其罪之刑，依左列各款定其應執行者：」其中
    第5款規定：「宣告多數有期徒刑者，於各刑中之最長期以
    上，各刑合併之刑期以下，定其刑期。但不得逾二十年。」
    ；修正後第5款規定：「宣告多數有期徒刑者，於各刑中之
    最長期以上，各刑合併之刑期以下，定其刑期。但不得逾三
    十年」比較結果，修正後刑法並非較有利於行為人，依刑法
    第2條第1項前段之規定，仍應依修正前刑法第51條第5款規
    定，定其應執行之刑。至定執行刑之立法意旨，一方面為執
    行刑之便利，他方面係為受刑人之利益，故合於併罰定應執
    行刑之數罪，其自由刑易科罰金之折算標準不同者，於定應
    執行刑時，應擇有利於受刑人之折算標準適用之，亦即被告
    所定應執行之有期徒刑，因其所犯數罪適用新舊法而有不同
    易科罰金之折算標準，自應一併適用較有利於受刑人之規定
    ，即以銀元300元即新臺幣900元折算1日。
  (二)又就易科罰金之折算標準部分，如依修正前刑法第41條第1
    項及修正前罰金罰鍰提高標準條例第2條之規定，應以銀元
    300元即新臺幣900元折算1日，惟若依修正後刑法第41 條第
    1項前段（原罰金罰鍰提高標準條例第2條已同時廢止）之規
    定，應以新臺幣1千元、2千元或3千元折算1日，二者相較之
    下，應以修正前之規定較有利於被告。
  (三)再按刑法施行法增訂第1條之1：「中華民國94年1月7日刑法
    修正施行後，刑法分則編所定罰金之貨幣單位為新臺幣。94
    年1月7日刑法修正時，刑法分則編未修正之條文定有罰金者
    ，自94年1月7日刑法修正施行後，就其所定數額提高為30倍
    。但72年6月26日至94年1月7日新增或修正之條文，就其所
    定數額提高為3倍。」，則刑法第339條第1項規定之罰金部
    分，應認亦隨同修正，而在修正後以新臺幣為單位，提高為
    30倍，在修正前則以銀元為單位，依罰金罰鍰提高標準條例
    第1條前段之規定提高為10倍，是修正前後所規定之罰金刑
    最高額，經換算結果並無不同，惟因修正後刑法第33條第5
    款已將罰金刑調整為新臺幣1千元以上，以百元計算之，經
    比較前後規定之刑度，應以修正前之規定對被告較為有利。
    從而，依刑法第2條第1項前段規定，自應一體適用修正前之
    規定。至關於想像競合犯之規定，修正後刑法第55條但書係
    科刑之限制，為法理之明文化，非屬法律之變更（最高法院
    95年第8次刑事庭會議決議參照），自毋庸比較新舊法，而
    應逕適用修正後之規定。另被告於附表二編號3、4及犯罪事
    實欄一、(二)所載犯行，已在刑法修正施行後，自應逕適用修
    正後之規定，附此敘明。
四、查被告在未書明標單字樣之紙條上偽以填載未到場開標互助
    會會員之名義及所願出之利息數額，就文義內容本身雖不足
    以獨立表示一定用意之證明，惟依臺灣民間互助會之習慣，
    如會員在開標時於空白紙條上書寫自己在互助會之會員名義
    及願出之利息數額，已足以辨明該張紙條為特定之會員願以
    所書數字為標息金額參加競標之標單準私文書，是被告在未
    書明標單字樣之紙條上偽以填載互助會會員之名義及所願出
    之利息數額，而偽造完成特定會員願以所書數字為標息金額
    參加競標之標單準私文書後，復持之向到場之會員行使表示
    為該遭冒名之會員託標，足以生損害於遭其冒標者及其他活
    會會員財產之行為，核係犯刑法216條、第210條、第220 條
    第1項之行使偽造準私文書罪。又被告向到場之活會會員及
    其餘未到場之活會會員施用詐術，佯稱為遭其所冒標之會員
    得標，致使活會會員陷於錯誤，而詐得互助會款之行為，則
    係犯刑法第339條第1項之詐欺取財罪。被告在標單上偽造如
    附表二編號1至4所示遭其冒名會員之簽名，係偽造準私文書
    之部分行為，偽造之低度行為，復為行使之高度行為所吸收
    ，均不另論罪。被告於各次標會中同時詐欺如附表二編號1
    、2、3、4所示之被冒名會員及其餘活會會員，係以一行為
    而觸犯數詐欺取財罪，為想像競合犯，應依刑法第55條規定
    ，從一詐欺取財罪處斷。被告分別於附表二編號1、2、3、4
    所示各次行使偽造準私文書、詐欺取財之行為，係各基於一
    個詐取該期會款款項之犯罪決意，而實行行使偽造準私文書
    及詐欺取財等犯罪構成要件行為，且合一觀察，而各形成共
    同一體之關係，被告於各期互助會開標時所為前揭犯行，可
    評價為一個犯罪行為，均應論以想像競合犯，並以行使偽造
    私文書一罪處斷。又被告就附表二編號1、2、3、4所為4次
    行使偽造私文書犯行、犯罪事實欄一、(二)所為詐欺取財犯行
    ，犯意各別，應予分論併罰。爰審酌被告並無前科，有本院
    被告全國前案紀錄表1紙附卷可稽，素行尚可，竟僅因財務
    週轉發生困難，不思面對問題解決，反以冒標手段彌縫，致
    使損害持續擴大，終至無法收拾而倒會，造成受害人財產上
    之損害，且迴避多年，未思積極處理債務，所為自屬非是，
    惟念其犯後終能知所悔悟，而終坦承犯行，態度堪稱良好，
    且分別與被害人丁○○、甲○○、乙○○、戊○○成立調解
    ，有調解筆錄在卷可稽（見本院卷第89頁）等一切情狀，爰
    量處如主文所示之刑，分別諭知易科罰金之折算標準後，定
    其應執行刑。末按犯罪在中華民國96年4月24日以前者，除
    本條例另有規定外，有期徒刑、拘役或罰金，減其刑期或金
    額2分之1；又本條例施行前，經通緝而未於中華民國96年12
    月31日以前自動歸案接受偵查、審判或執行者，不得依本條
    例減刑，中華民國96年罪犯減刑條例第2條第1項第3款及第5
    條，分別定有明文。經查，被告本案犯罪固均於96年4月24
    日以前所為，然被告於96年6月29日經臺灣嘉義地方法院檢
    察署以嘉檢國偵玄緝字第848號發布通緝，迄至99年2月11日
    始緝獲到案，有通緝書、撤銷通緝稿等在卷可考，依前揭中
    華民國96年罪犯減刑條例第5條之規定，即不得減刑附此敘
    明。另被告未曾因故意犯罪受有期徒刑以上刑之宣告，有臺
    灣高等法院被告全國前案紀錄表在卷可稽，因一時失慮，致
    罹刑典，犯後坦承犯行，並分別與被害人達成和解，足見其
    深具悔意，經此偵審程序，並經科刑判決，應知警惕而無再
    犯之虞，本院因認其所宣告之刑以暫不執行為適當，爰併予
    宣告緩刑2年，以勵自新。
五、至被告冒用如附表二編號1至4所示冒名會員名義所偽造之合
    會標單已遭丟棄，業據被告供述在卷（見本院卷第80頁），
    爰均不諭知沒收；進而前開標單上由被告所偽造遭冒名會員
    之署押，亦已隨同該標單一併滅失，自無從加以沒收，附此
    敘明。
據上論斷，應依刑事訴訟法第273條之1第1項、第299條第1項前
段，刑法第2條第1項前段、第216條、第210條、第220條第1項、
第339條第1項、第55條前段、第41條第1項前段、第74條第1項第
1款，修正前刑法第51條第5款、第41條第1項前段，刑法施行法
第1條之1第1項前段、第2項，廢止前罰金罰鍰提高標準條例第2
條，現行法規所定貨幣單位折算新臺幣條例第2條，判決如主文
。
本案經檢察官林俊良到庭執行職務
中    華    民    國    99    年    3    月    17    日
                  刑事第四庭    法  官  王慧娟
以上正本證明與原本無異。
如不服本判決應於收受判決後10日內向本院提出上訴書狀，並應
敘述具體理由；其未敘述上訴理由者，應於上訴期間屆滿後20日
內向本院補提理由書（均須按他造當事人之人數附繕本）「切勿
逕送上級法院」。告訴人或被害人如對於本判決不服者，應具備
理由請求檢察官上訴，其上訴期間之計算係以檢察官收受判決正
本之日期為準。
中    華    民    國    99    年    3     月   17    日
                            書記官  高文靜
附錄本案法條：
中華民國刑法第216條
行使第 210 條至第 215 條之文書者，依偽造、變造文書或登載
不實事項或使登載不實事項之規定處斷。
中華民國刑法第210條
偽造、變造私文書，足以生損害於公眾或他人者，處 5 年以下
有期徒刑。
中華民國刑法第220條第1項
在紙上或物品上之文字、符號、圖畫、照像，依習慣或特約，足
以為表示其用意之證明者，關於本章及本章以外各罪，以文書論
。
中華民國刑法第339條第1項
意圖為自己或第三人不法之所有，以詐術使人將本人或第三人之
物交付者，處 5 年以下有期徒刑、拘役或科或併科 1 千元以下
罰金。
附表一：
┌──┬────┬────┬──────────────┐
│編號│開標日期│會期起迄│冒名入會會員                │
├──┼────┼────┼──────────────┤
│ 1  │每月10日│94年7月 │戊○○、乙○○（代號「胡」）│
│    │        │10日至96│                            │
│    │        │年3月10 │                            │
│    │        │日      │                            │
├──┼────┼────┼──────────────┤
│ 2  │每月25日│94年12月│丁○○（代號「忠」）        │
│    │        │25日至96│                            │
│    │        │年9月25 │                            │
│    │        │日      │                            │
└──┴────┴────┴──────────────┘
附表二：
┌─┬───┬────┬─────────┬─────────┬────────────┐
│編│日期  │遭冒標之│遭冒標之互助會、會│詐   得   金   額 │論    罪    科    刑    │
│號│      │會員    │期及金額          │                  │                        │
├─┼───┼────┼─────────┼─────────┼────────────┤
│1 │95年2 │乙○○  │編號1互助會第8期（│12萬6,000元       │丙○○犯行使偽造私文書罪│
│  │月10日│        │標金已無證據可考，│計算式：          │，處有期徒刑參月，如易科│
│  │      │        │自以被告於偵查中所│【（10,000-1,000）│罰金，以銀元參佰元即新臺│
│  │      │        │述1,000元計算，詳 │x（20會員-7已開標 │幣玖佰元折算壹日。      │
│  │      │        │見96交查1686號卷第│數+1被冒標者）＝  │                        │
│  │      │        │44頁）            │126,000】         │                        │
├─┼───┼────┼─────────┼─────────┼────────────┤
│2 │95年3 │戊○○  │編號1互助會第9期（│11萬7,000元       │丙○○犯行使偽造私文書罪│
│  │月10日│        │標金已無證據可考，│計算式：          │，處有期徒刑參月，如易科│
│  │      │        │自以被告於偵查中所│【（10,000-1,000）│罰金，以銀元參佰元即新臺│
│  │      │        │述1,000元計算，詳 │x（20會員-8已開標 │幣玖佰元折算壹日。      │
│  │      │        │見96交查1686號卷第│數+1被冒標者）＝  │                        │
│  │      │        │44頁）            │117,000】         │                        │
├─┼───┼────┼─────────┼─────────┼────────────┤
│3 │95年10│乙○○  │編號1互助會第16期 │5萬4,000元        │丙○○犯行使偽造私文書罪│
│  │月10日│        │（標金已無證據可考│計算式：          │，處有期徒刑貳月，如易科│
│  │      │        │，自以被告於偵查中│【（10,000-1,000）│罰金，以新臺幣壹仟元折算│
│  │      │        │所述1,000 元計算，│x（20會員-15已開標│壹日。                  │
│  │      │        │詳見96交查1686號卷│數+1被冒標者）＝  │                        │
│  │      │        │第44頁）          │54,000】          │                        │
├─┼───┼────┼─────────┼─────────┼────────────┤
│4 │95年7 │丁○○  │編號2互助會第8期  │11萬零600元       │丙○○犯行使偽造私文書罪│
│  │月25日│        │                  │計算式：          │，處有期徒刑參月，如易科│
│  │      │        │                  │【（10,000-2,100  │罰金，以新臺幣壹仟元折算│
│  │      │        │                  │）x（20會員-7已開 │壹日。                  │
│  │      │        │                  │標數+1被冒標者）＝│                        │
│  │      │        │                  │110,600】         │                        │
└─┴───┴────┴─────────┴─────────┴────────────┘

司法院資訊處製作；財團法人民間司法改革基金會備份。
